【裁判字號】    87,訴,597
【裁判日期】    891124
【裁判案由】    違反水土保持法
【裁判全文】
臺灣桃園地方法院刑事判決                          八十七年度訴字第五九七號
    公  訴  人  臺灣桃園地方法院檢察署檢察官
    被      告  己○○
                丁○○
                丙○○
                癸  ○
                子○○
                甲○○
                庚○○
                辛○○
                乙○○
    右九人共同
    選任辯護人  何啟熏律師
                簡維能律師
右列被告因違反水土保持法案件，經檢察官提起公訴（八十六年度偵字第一五０三四
號），本院判決如左：
    主      文
己○○、丁○○、丙○○、癸○、甲○○、庚○○、辛○○、乙○○均無罪。
子○○公訴不受理。
    理      由
一、公訴意旨略以：被告己○○係位於桃園縣龜山鄉○○段關公嶺小段第三四之一、
    三四之三、三五之四、二二０號（尚包括三四之二、三五之五號）等地號土地之
    所有人，明知上開土地業經台灣省政府公告為全部山坡地之地段，屬水土保持法
    所稱之山坡地，竟意圖興建休閒遊憩之處供己享樂之用，未先擬具水土保持計畫
    送請主管機關核定，即自民國（下同）八十六年八月十日起，以日薪新台幣（下
    同）三千元、二千八百元不等，僱用具有共同犯意聯絡之被告丁○○、丙○○、
    癸○、子○○、甲○○、庚○○、辛○○、乙○○及壬○○（另行審結）等人，
    在上揭地點，或駕駛被告己○○所提供之挖士機，或釘板模，或做木工、水泥工
    等，共同開挖山坡地，迄同年十一月八日止，十人共同將上開山坡地剷平開挖出
    如附圖所示Ａ、Ｂ、Ｃ、Ｄ等四部分面積合計二．六五六六公頃之平台建築用地
    與車道用地（其開挖之土地地號、位置及面積均詳如附圖所示），開挖時因未設
    置任何水土保持或坡面保護措施，致因表土裸露，土石鬆動滑落附著無力，且將
    山頭剷平，嚴重變更原有地形、地貌，破壞水源涵養及坡地吸滲雨水功能，遇雨
    沖刷易使雨水直接沖蝕裸露之坡地表土，令雨水夾雜土石崩塌滑落而致生水土流
    失，嗣於同年十一月八日上午十時許，經警據報派員當場查獲，並扣得被告己○○所有之挖土機一部，因認被告己○○、丁○○、丙○○、癸○、子○○、甲○○、庚○○、辛○○、乙○○均涉犯水土保持法第三十二條第一項前段及同法第
    三十三條第三項前段之罪云云。
二、無罪部分：
  （一）按犯罪事實應依證據認定之，無證據不得推定其犯罪事實，刑事訴訟法第一
        百五十四條定有明文。本件公訴人認被告己○○等人共同涉有上開犯行，無
        非係以土地登記簿謄本、土地複丈成果圖、勘驗筆錄及現場照片等為其論據
        。惟訊據被告己○○等人均堅決否認有何違反水土保持法之犯行，被告己○○辯稱：不知法令要先擬具水土保持計劃送核定，且該土地之開發亦未生水
        土流失等語，而被告丁○○則辯稱：伊不知道相關法令，是己○○要找工人
        來做事等語，其餘被告則稱：僅單純來這裡做工，不曉得該土地在山坡地保
        育區內等詞。
  （二）查水土保持法第三十三條第三項前段之違反於山坡地採取、堆積土石，應先
        擬具水土保持計畫，送請各該目的事業主管機關會同主管機關核定並監督實
        施之規定，未先擬具水土保持計畫，致生水土流失罪，為實害犯，以發生水
        土流失之結果為必要；與山坡地保育利用條例第三十五條第三項（修正前）
        之未先擬具水土保持計畫，擅自經營使用山坡地致生公共危險罪，係屬危險
        犯，並不以實害之發生為必要，僅須實際上有具體危險之存在為已足，其罪
        質顯不相同。本件依案發時現場之照片顯示（附於偵查卷第四十四頁至第六
        十頁），現場週邊植被尚非完整，有部分土石裸露在外，土地所在位置坡度
        亦非平緩，惟質之證人即桃園縣政府農業局水土保持課技士戊○○即明白證
        稱：因當時被告正在興建邊坡，但未經專家設計，雖有邊坡設施，但仍不安
        全，系爭土地因位在最高點，底下有不知名野溪，下方雖有住戶，但有一段
        距離，現場有在建擋土牆，種植會造成輕微流失等情（見本院八十七年五月
        二十九日訊問筆錄），則被告等人開挖、墾殖，固未事先擬具水土保持計畫
        送請主管機關核定監督實施，然被告己○○僱人開挖、整地之現場有設置規
        定之水土保持措施，並設有擋土牆，山坡開挖堆積面因表土裸露仍會造成水
        土流失，但因有實施水土保持計畫，故程度甚為輕微，且土石經沖刷流失結
        果，其範圍亦僅限於該地區內，不致流失至下方住家或淤塞河川，現場亦未
        曾有災害報告記錄，尚無證據證明有發生水土流失之實害結果存在，自難逕
        依水土保持法第三十三條第三項之罪論擬。次查山坡地保育利用條例第三十
        五條第三項之未先擬具水土保持計畫，擅自經營使用山坡地致生公共危險罪
        ，業於八十七年一月七日修正公布，並於同年月九日生效，該罪之構成要件
        已修正為須行為人未依法實施水土保持，致生「水土流失」始足當之，茲本
        件被告等人開挖、整地及墾殖系爭土地，縱有水土流失情形，惟其程度甚為
        輕微，且僅侷限於該地區內，屬可控制之範圍，並不生公共危險，已詳如前
        述，是渠等行為結果對於公眾生活安全無損，亦無由成立該罪。
  （三）末按水土保持法第三十二條第一項之罪，以「在公有或私人山坡地、公有林
        區或他人私有林區內未經同意擅自墾殖、占用或從事同法第八條第一項第二
        款至第五款之開發、經營或使用，致生水土流失或毀損水土保持之處理與維
        護設施」為要件，該條之規定，雖重在農、林、漁、牧地，山坡地或林區之
        水土保持，但亦含有竊佔罪之本質，以未經土地所有權人同意，擅自墾殖、
        占用或開發經營使用為必要，如土地所有權人本人，或經土地所有權人之同
        意而墾殖、開發經營，縱有違反規定，未依水土保持技術規範實施水土保持
        與維護，乃屬違反同法第三十三條第一項第一款規定，應處以罰鍰之範疇，
        不得援引第三十二條予以處罰，茲查系爭土地係被告己○○所有，有土地所
        有權狀影本可憑，是被告己○○等人亦無成立該罪之餘地。此外，別查無其
        他積極證據足資認定被告己○○、丁○○、丙○○、癸○、甲○○、庚○○
        、辛○○、乙○○等八人有何公訴人所指之前開不法犯行，揆諸首揭說明，
        既不能證明渠等犯罪，即應均為無罪之諭知，以昭平允。
三、公訴不受理部分：
  （一）按被告死亡者，法院應諭知不受理之判決，並得不經言詞辯論為之，刑事訴
        訟法第三百零三條第五款、第三百零七條分別定有明文。
  （二）本件被告子○○經查業於八十七年十一月十二日死亡，有台灣士林地方法院
        檢察署相驗屍體證明書影本乙紙在卷可證，依上引法條說明，爰不經言詞辯
        論，被告子○○部分逕行諭知不受理之判決。
據上論斷，應依刑事訴訟法第三百零一條第一項、第三百零三條第五款、第三百零七
條，判決如主文。
本案經檢察官呂理銘到庭執行職務
中      華      民      國      八十九    年      十一    月    二十四  日
                                      臺灣桃園地方法院刑事第二庭
                                          法  官  李  育  仁
右正本證明與原本無異。
如不服本判決，應於判決送達後十日內向本院提出上訴狀( 應附繕本 )，上訴於
臺灣高等法院。
                                          書記官  王  泰  元
中      華      民      國      八十九    年      十二   月       八    日


司法院資訊處製作；財團法人民間司法改革基金會備份。
